【裁判字號】    99,簡上,33
【裁判日期】    991013
【裁判案由】    損害賠償
【裁判全文】
臺灣臺北地方法院民事判決              99年度簡上字第33號
上  訴  人  丙○○
訴訟代理人  丁○○
被上訴人    甲○○
                      7號1樓
訴訟代理人  乙○○
上列當事人間請求損害賠償事件，上訴人對於中華民國九十八年
十二月九日本院臺北簡易庭98年度北簡字第24471號第一審判決
提起上訴，本院判決如下：
    主  文
原判決關於命上訴人給付被上訴人新台幣柒萬零捌佰玖拾貳元，
及自民國九十八年八月一日起至清償日止，按年息百分之五計算
之利息部分，及該部分假執行之宣告，暨訴訟費用之裁判均廢棄
。
前開廢棄部分，被上訴人在第一審簡易之訴駁回。
第一審訴訟費用命上訴人負擔部分及第二審訴訟費用由被上訴人
負擔。
    事實及理由
一、被上訴人起訴主張：被上訴人於民國97年7月2日下午7時45
    分許與上訴人及多名球友在臺北市芳和國中打籃球，當日在
    打球過程中，上訴人在被上訴人欲上籃時，從後方想攔阻，
    但未攔阻到球，反將手肘及手從被上訴人之頸部及頭部撞擊
    ，此種行為係屬防守犯規之行為，顯逾越防守範圍。依據籃
    球規則，「背後非法防衛」係指防守球員在進攻球員背後造
    成身體接觸的侵人犯規，防守球員固然可以設法搶球，但背
    後防衛時，不應與對手發生身體接觸。本件上訴人上前防守
    ，雙手向前下壓侵犯到被上訴人，依照籃球規則裡的圓柱體
    原則，上訴人明顯犯規侵權。經至國立臺灣大學醫學院附設
    醫院（下稱臺大醫院）診斷，證明被上訴人甲○○因上訴人
    之前開行為，造成頭部外傷、腦波顯示左側額葉及顳葉大腦
    皮質功能異常、失語症導致被上訴人身心受創等損害。上訴
    人所致傷害顯可避免，非輕微違反客觀注意義務，自屬違法
    侵權行為。被上訴人父親在被上訴人國小畢業時因病逝世，
    被上訴人的母親一人靠著洗衣代工辛苦撫養3個小孩，被上
    訴人家中經濟狀況困難曾領有低收入戶的資格，現因被上訴
    人被傷害所造成的醫療費用支出、收入減少及精神上的折磨
    及損害，讓被上訴人家中雪上加霜，被上訴人為保權益，爰
    依民法侵權行為之法律關係，起訴請求上訴人賠償：(一)醫藥
    費用、後續複診費用及就醫交通費用：10,778元。(二)看護費
    用：8,000元。(三)減少勞動能力：受傷期間適逢暑期，以致
    減少打工收入，計35,200元。(四)精神慰撫金：被上訴人從受
    傷後，開始出現不定期的頭痛情況，致使精神、身體上確實
    受有相當痛苦；另外，被上訴人因上訴人召開記者會的行為
    ，引發了很多名譽上的損害及生活上的不便，並影響被上訴
    人在學校的學習狀況及人際關係，且於前刑事案件進行期間
    ，常掛念訴訟結果，精神折磨不可謂之不大，請求120,111
    元。總計向上訴人求償174,089萬元。
二、上訴人除與原審判決相同者，茲引用外，補陳略稱：
  (一)原審判決無籃球運動專業人士就系爭事故之運動行為與過程
    進行判斷，單憑「圓柱體原則」及「垂直原則」片面了解與
    解釋，而認定上訴人有侵權行為，認事用法委失輕率，實不
    可採。
  (二)依據原判決第7頁(二)之(1)第5行末至第13行之論述，判斷運動
    中行為是否違法原則應為：1.如運動時之傷害是由不可避免
    的違反比賽規則所引起，應無違法性；2.輕微地違反客觀注
    意義務，不具違法性；3.在競賽中經常無可避免地犯規時，
    原則上亦不違反注意義務，從而不具違法性；4.當事人運動
    行為是否違法，應予審查者對他人之注意義務在何種情形下
    可以被免除。然原審僅就：上訴人為東吳大學籃球隊隊員，
    對此難諉為不知；被上訴人受有腦震盪之傷害…可見其力道
    之大；被上訴人因上訴人上開犯規行為所受傷害衡屬不輕，
    而上訴人於被上訴人後方欲阻攔其上籃得分，竟違規地自後
    方以雙手大力下壓致打擊致被上訴人頭頸等，已對對手之被
    上訴人身體造成重大危害，而上訴人此等行為並非不可避免
    地違反比賽規則，認上訴人就此非屬輕微違反其注意義務，
    有違法性，而構成侵權行為。然此一認定未經專業人士鑑定
    ，再指摘上訴人應「熟知、難諉為不知」，而稱「對對手之
    身體造成重大危害」，除此外未具理由說明為何認定「非無
    可避免地犯規」，及是否為「無可避免地犯規」或提出上訴
    人「如何違反注意義務」，進而審查「上訴人對被上訴人之
    注意義務是否可以被免除」，據以歸納其具違法性與否。竟
    率斷上訴人明知運動規則而有犯規行為，遂等同為「非無可
    避免地犯規」，以「被上訴人受傷嚴重」，即評價為「上訴
    人違反注意義務」，未審究任何具體情事，欠缺邏輯論述過
    程，未履踐「如運動時之傷害是由不可避免的違反比賽規則
    所引起，應無違法性」、「當事人運動行為是否違法，應予
    審查者為對他人之注意義務在何種情形下可以被免除」，此
    等得心證之理由，難稱妥適，顯屬理由矛盾之情形。
  (三)被上訴人為學生，打工之職務收入，非系爭事故發生時生活
    現實存在或持續之狀態，且事故受傷於97年暑假，台灣景氣
    大幅衰退，社會普遍謀生困難，工作機會缺乏，何以認定其
    因受傷未覓得打工工作，如何認定係因事故使其受傷而無法
    繼續打工致減少收入？故原判決認定工作損失應依比例計算
    減為7,634元，仍有判決不備理由之謬誤。
  (四)精神慰撫金核給之衡量標準，應斟酌雙方身分、資力及其他
    如社會經濟地位等情形定之，本件雙方均為學生，皆無收入
    ，經濟來源幾乎等於零，要求上訴人負擔5萬元之費用，顯
    屬過高。且被上訴人經必要診治後，復原情況良好，其精神
    上不致有延續之痛苦，應予審酌被上訴人受傷前96年度整年
    收入為18,722元，以此作為被上訴人資力、收入標準，原審
    核給5萬元之精神慰撫金，顯屬過高，應予調整。
三、原審命被上訴人給付上訴人70,892元，及自98年8月1日起至
    清償日止，按年息5％計算之利息。上訴人不服，提起上訴
    ，並聲明：(一)原判決不利上訴人之部分廢棄。(二)上開廢棄部
    分，被上訴人在原審之訴及其假執行之聲請均駁回。被上訴
    人則聲明：上訴駁回。
四、得心證之理由：
  (一)被上訴人主張其於97年7月2日下午7時45分左右與上訴人及
    多名球友在臺北市芳和國中打籃球，於打球期間雙方有肢體
    碰撞致被上訴人受傷乙節，為上訴人所不爭執，自堪信為真
    實。
  (二)按因故意或過失，不法侵害他人之權利者，負損害賠償責任
    ，民法第184條第1條前段定有明文。而此侵權行為之構成要
    件除有因自己之故意或過失侵害行為，侵害他人權利，致其
    受有損害，且其間有因果關係外，尚須其行為係屬不法，又
    以上要件之成立須由主張被侵權人負舉證責任，方符民事訴
    訟法第277條前段所定之舉證責任分配原則。次按民事訴訟
    如係由原告主張權利者，應先由原告負舉證之責，若原告先
    不能舉證，以證實自己主張之事實為真實，則被告就其抗辯
    事實即令不能舉證，或其所舉證據尚有疵累，亦應駁回原告
    之請求（最高法院17年上字第917號判例參照）。再按運動
    過程中的作為或不作為，致運動參與者的身體傷害，或對身
    體之安全有重大危害時，僅當所涉及之運動種類，其所生之
    危險並未因此提高時，才能阻卻違法；此於具有身體對抗性
    之運動及其他必定有身體相互接觸、或使用運動器材而危害
    或傷害身體之運動方式均有適用。在籃球運動之進行中，運
    動參與者雙方難免會有身體接觸碰撞之情形，是在運動前參
    與運動者均有默契如運動時之傷害是由不可避免的違反比賽
    規則所引起，應無違法性。又或平常輕微地，或在競賽中經
    常無可避免地犯規時，原則上亦不違反注意義務。而當事人
    行為是否違法，應依廣泛的利益衡量加以判斷。是應予審查
    者為對他人之注意義務在何種情形下可以被免除。若雙方相
    互進行之運動，僅是輕微地違反客觀注意義務，則不具違法
    性。
  (三)被上訴人雖主張：上訴人在被上訴人欲上籃時，從後方想攔
    阻，但未攔阻到球，上訴人反而將手肘及手從被上訴人之頸
    部及頭部撞擊，此行為係屬「背後非法防衛」，顯逾越防守
    範圍，並造成被上訴人頭部外傷、腦波顯示左側額葉及顳葉
    大腦皮質功能異常、失語症之傷害等語，惟為上訴人所否認
    。經查，被上訴人曾於97年7月21日向臥龍派出所提起過失
    傷害之告訴，經臺灣臺北地方法院檢察署（下稱臺北地檢）
    檢察官以97年度偵字第24425號提起公訴，惟嗣因被上訴人
    撤回告訴，經本院刑事庭以98年度易字第636號為不受理判
    決。而於上開偵查中，證人即與兩造一起打籃球之馬柏慶固
    曾到庭證稱：伊於97年7月2日晚間7時50分在芳和國中與丙
    ○○及甲○○打球，當時與甲○○同隊，甲○○切入上籃，
    丙○○防守，兩個人都跳到空中，丙○○沒有蓋到球，丙○
    ○在空中把甲○○整個人壓下來，他從甲○○的側後方雙手
    阻封整個人往下壓打到甲○○，甲○○就摸著脖子，臉上表
    情很痛的樣子。丙○○問甲○○說有沒有怎麼樣，不好意思
    等語；另當時在場邊休息之蘇哲生於警訊時亦稱：甲○○要
    投籃時，丙○○往上跳要蓋他火鍋，丙○○手肘下來時有打
    到甲○○後腦及脖子，當時丙○○有問甲○○有沒有怎樣，
    甲○○說沒事很痛，就繼續打球到20時50分左右結束。…依
    當時情形丙○○蓋他火鍋手順勢下來有可能會打到甲○○，
    應該不是故意打傷他，當時下來時力道很大甲○○有發出聲
    音喊痛。…當時甲○○摸頭說很痛還是繼續打球，所以大家
    就認為甲○○沒事，當時丙○○知道有打到他才會問他有怎
    樣嗎，甲○○回答沒事只說頭很痛等語，業經本院調取上開
    偵審案件核閱屬實。惟經本院函詢中華民國籃球協會請其鑑
    定上訴人有無違反籃球運動規則，該會函覆以：該球賽係自
    行於球場上之打球，而非一般正式比賽，現場並無合格之裁
    判人員在場執法，依相關證詞及所畫之位置圖，實難判斷何
    人對錯，無法鑑定是否違反運動規則等語，有該會99年7月
    23日（99）籃協文字第0990000195號函在卷可稽，是被上訴
    人稱上訴人防守時違反「圓柱體原則」，屬「背後非法防衛
    」云云，已難認確實有徵。況依前開證人之證詞，固可知本
    件事故發生係被上訴人欲投籃時，上訴人為防守而起跳攔阻
    ，但落地時手肘與被上訴人發生碰撞所致，然上訴人起跳攔
    阻被上訴人投籃本身並無違反籃球規則，縱認其落地時手肘
    碰觸到被上訴人身體違反籃球規則，惟依上開證詞所顯示上
    訴人碰撞被上訴人後立即致歉並詢問狀況之情狀以觀，上訴
    人應非故意、惡意，再衡諸籃球比賽為一種身體對抗之運動
    ，碰撞在所難免，是上訴人合法起跳攔阻被上訴人投籃，但
    落地時不慎碰撞被上訴人頭頸，縱有犯規，亦應認屬輕微犯
    規，揆諸首揭說明，亦難認其行為具違法性。被上訴人復未
    能舉證證明上訴人確有違反籃球運動規則且非屬輕微犯規，
    是其遽而請求上訴人損害賠償，尚嫌無據。
  (四)綜上所述，被上訴人未能舉證證明上訴人確有因故意或過失
    違反籃球運動規則致其受傷之事實，從而，被上訴人本於侵
    權行為之法律關係，請求上訴人給付損害賠償及其遲延利息
    ，為無理由，不應淮許。原審判命上訴人應給付被上訴人70
    ,892元，及自98年8月1日起至清償日止，按年息5%計算之利
    息，並依職權為假執行之宣告，尚有未洽。上訴意旨指摘原
    判決此部分不當，求予廢棄改判，為有理由，爰由本院將原
    判決此部分予以廢棄改判，如主文第二項所示。
四、據上論結，本件上訴為有理由，依民事訴訟法第436條之1第
    3項、第450條、第78條、判決如主文。
中    華    民    國    99    年    10    月    13    日
                  民事第五庭  審判長法  官  薛中興
                                    法  官  鄧德倩
                                    法  官  歐陽漢菁
以上正本係照原本作成。
本判決不得上訴
中    華    民    國    99    年    10    月    13    日
                                    書記官  吳貞瑩

司法院資訊處製作；財團法人民間司法改革基金會備份。
